ACORDAO-COMPLETO-2546457

ACÓRDÃO 250/2023 ATA 6/2023 - PLENÁRIO

VISTOS, relatados e discutidos estes autos que tratam de auditoria realizada, no âmbito do Fiscobras 2015, nas obras de construção do trecho da Ferrovia Norte Sul (FNS) no estado de Goiás, trecho situado entre Uruaçu/GO e Anápolis/GO, realizadas por meio dos contratos de serviços remanescentes oriundos do RDC 1/2013 (Contrato 22/2013) e RDC 4/2012 (Contrato 25/2013) ;
ACORDAM os Ministros do Tribunal de Contas da União, reunidos em sessão do Plenário, ante as razões expostas pelo relator, em:
9.1. acolher as razões de justificativa apresentadas pelos responsáveis chamados em audiência e ouvidos em oitiva;
9.2. enviar cópia deste acórdão aos responsáveis e à Valec Engenharia Construções e Ferrovias S/A, informando-lhes que o relatório e voto que a fundamentam podem ser acessados no sítio eletrônico www.tcu.gov.br/acordaos; e, 
9.3. arquivar os presentes autos, nos termos do art. 250, inciso I do Regimento Interno do TCU.]

Auditoria realizada, no âmbito do Fiscobras 2015, nas obras de construção do trecho da Ferrovia Norte Sul (FNS) no estado de Goiás, trecho situado entre Uruaçu/GO e Anápolis/GO. Análise das audiências e oitiva efetivadas.

Trata-se de relatório de auditoria realizada no âmbito do Fiscobras/2015 nas obras de construção do trecho da Ferrovia Norte-Sul (FNS) no estado de Goiás, trecho situado entre Uruaçu/GO e Anápolis/GO, realizadas por meio dos contratos de serviços remanescentes oriundos do RDC 1/2013 (Contrato 22/2013) e RDC 4/2012 (Contrato 25/2013) .
Em apertada síntese, foram realizadas audiências dos responsáveis em dois momentos distintos. Primeiramente, um grupo de agentes da Valec foi ouvido por supostas irregularidades na celebração de termos de aditamento contratual em ambos os ajustes. Posteriormente, foi promovida a audiência de outro gestor da estatal, em conjunto com a oitiva da empresa projetista, por supostas falhas no anteprojeto.
Louvando a qualidade do voto proferido pelo Ministro Augusto Nardes, desde já antecipo que acompanharei a proposta de arquivar os autos, haja vista a ocorrência da prescrição intercorrente prevista no art. 8º da Resolução 344/2022 do TCU. Sem maiores digressões, é possível verificar que este processo ficou sem nenhum andamento no período compreendido entre 3/3/2016 (peça 84) e a instrução realizada em 30/3/2021 (peça 91) . Nesse interregno de mais de cinco anos, houve apenas o sorteio do representante do MP/TCU (peça 85) e de outros documentos que embasaram a instrução da unidade técnica (peças 86 a 90) . 
Porém, faço algumas considerações adicionais sobre os termos de aditamento de ambas as avenças, que foram celebradas no regime de contratação integrada prevista no art. 9º da Lei 12.462/2011.
Com efeito, a situação contextualizada pelo Ministro Augusto Nardes deixou a impressão de que nestes autos é apreciada situação semelhante à que foi tratada nos Acórdãos Plenários 2.433/2016 e 2.591/2017, de minha relatoria. Assim, me alinho ao relator por acolher as razões de justificativa dos agentes que foram ouvidos por falhas no anteprojeto, haja vista a seguinte consideração que teci ao relatar o primeiro dos acórdãos ora mencionados, in verbis:
"44. Deve ser enfatizado que um anteprojeto não é um projeto definitivo, pronto, acabado e detalhado em nível máximo, que permita uma precisão elevada na orçamentação da obra. Na contratação integrada, quando o contratado desenvolver os projetos básico e executivo, é muito provável - e até inevitável numa obra de elevado vulto e complexidade como a que ora se analisa - que hipóteses, premissas, carregamentos, diretrizes e pré-dimensionamentos adotados e realizados na etapa de anteprojeto sejam revisitados e alterados pelos projetos definitivos. E tal fato não se constitui em hipótese de aditamento contratual legalmente admitida na contratação integrada."  (grifo acrescido) .
 No mesmo sentido, observo que a nova Lei de Licitações e Contratos dispôs, em seu art. 46, §3º, que o risco inerente ao desenvolvimento dos projetos básicos no regime de contratação integrada é inteiramente alocado ao particular, não cabendo a assinatura de aditivos por conta de eventuais imprecisões ou omissões do anteprojeto:
"§ 3º Na contratação integrada, após a elaboração do projeto básico pelo contratado, o conjunto de desenhos, especificações, memoriais e cronograma físico-financeiro deverá ser submetido à aprovação da Administração, que avaliará sua adequação em relação aos parâmetros definidos no edital e conformidade com as normas técnicas, vedadas alterações que reduzam a qualidade ou a vida útil do empreendimento e mantida a responsabilidade integral do contratado pelos riscos associados ao projeto básico."
Assim, em juízo preliminar da matéria, entendo que subsistem os indícios de irregularidade inicialmente apontados na presente fiscalização, que ensejaram a realização das audiências de alguns responsáveis da Valec.
Considero que as equipes de auditoria desta Corte de Contas, ao constatarem a assinatura de termos de aditamento contratual em obras públicas, dentro de um juízo de risco e materialidade, devem examinar os motivos determinantes das alterações observadas, verificando a ocorrência de uma das seguintes situações:
se o aditivo decorre de fato de falhas no projeto básico e/ou executivo, o que poderia ensejar a responsabilização dos autores do projeto;
se o termo de aditamento contratual decorre de outros fatos supervenientes à contratação, que justificam a realização de alterações qualitativas e/ou quantitativas no objeto licitado, no interesse exclusivo da administração, o que se afigura hipótese lícita disponível ao gestor do contrato; 
se há modificação indevida do projeto licitado ou indício de irregularidades na celebração do aditivo, tais como a prática de "jogo de planilha", a inclusão injustificada de serviços sem a efetiva necessidade ou a alteração dos quantitativos sem embasamento técnico e fático; ou
no caso específico da contratação integrada, se o aditivo pleiteado decorre da não aceitação do projeto básico pela administração por sua inadequação ao anteprojeto ou se o aditivo visa a atender a um pleito oriundo de alguma natural incompletude do anteprojeto observada durante o desenvolvimento do projeto básico pelo contratado, o que não se coaduna, nessa última situação, com o disposto o art. 46, §3º, da Lei 14.133/2021.
Obviamente, as situações elencadas nas alíneas "c" e "d" supra são irregulares e devem ser coibidas por esta Corte de Contas.
Portanto, embora eu entenda que ainda não ficou perfeitamente delineada nestes autos em qual das possibilidades acima se enquadrariam os termos de aditamento dos Contratos 22/2013 e 25/2013, acompanho a proposta do relator de arquivar o presente processo diante da prescrição intercorrente de eventuais irregularidades relacionadas com os aditamentos nos dois ajustes.
TCU, Sala das Sessões, em 15 de fevereiro de 2023.
BENJAMIN ZYMLER 
Ministro

Valec Engenharia Construções e Ferrovias S/A.

3. Interessados/Responsáveis:
3.1. Interessado: Congresso Nacional (vinculador).
3.2. Responsáveis: Jesse Motta Carvalho Filho (XXX.709.165-XX); Jorge Antônio Mesquita Pereira de Almeida (XXX.332.917-XX); Marcus Expedito Felipe de Almeida (XXX.986.906-XX); Mario Rodrigues Junior (XXX.388.828-XX).

13.1. Ministros presentes: Bruno Dantas (Presidente), Walton Alencar Rodrigues, Benjamin Zymler, Augusto Nardes (Relator), Aroldo Cedraz e Antonio Anastasia.
13.2. Ministro-Substituto convocado: Augusto Sherman Cavalcanti.
13.3. Ministros-Substitutos presentes: Marcos Bemquerer Costa e Weder de Oliveira.

AUGUSTO NARDES

Adoto como relatório a derradeira instrução lavrada por auditor da então Secretaria de Fiscalização de Infraestrutura Portuária e Ferroviária, atual Unidade de Auditoria Especializada em Infraestrutura Portuária e Ferroviária (AudPortoFerrovia) (peça 123) , transcrita a seguir, a qual contou com a anuência do corpo diretivo daquela unidade (peças 124 e 125) .
"INTRODUÇÃO
1.	Cuidam os autos de auditoria de conformidade tendo como objetivo fiscalizar as obras de construção da Ferrovia Norte-Sul/GO, no que diz respeito à situação dos contratos de serviços remanescentes oriundos do RDC 1/2013 (Contrato 22/2013) e RDC 4/2012 (Contrato 25/2013) .
2.	Esta instrução tem por finalidade a análise das razões de justificativa apresentadas em respostas as audiências e oitivas realizadas em cumprimento ao Despacho proferido pelo Ministro Relator Augusto Nardes, relacionadas aos indícios de irregularidades ocorridas nos anteprojetos que fundamentaram a assinatura dos contratos de serviços remanescentes oriundos dos RDC 1/2013 e 4/2012 (peça 84) .
HISTÓRICO
3.	Trata-se de auditoria de conformidade realizada, no âmbito do Fiscobras 2015, nas obras de construção do trecho da Ferrovia Norte Sul (FNS) no estado de Goiás, trecho situado entre Uruaçu/GO e Anápolis/GO, tendo como escopo verificar a eficiência da aplicação do Regime Diferenciado de Contratações (RDC) nos contratos de obras da Valec. A principal constatação da equipe de auditoria foi que a execução da obra pelo RDC não atendeu às expectativas de melhoria esperadas (peça 44, p. 3) . 
4.	Em razão das constatações da equipe de auditoria foram chamados em audiência o Superintendente de Controle Operacional, o Superintendente de Construção e o Diretor de Engenharia, todos da Valec, para apresentar justificativas quanto à (i) inclusão no 2º Termo Aditivo ao Contrato 22/2013 de alteração do layout do Pátio de Anápolis, com prejuízos para a integração da Ferrovia Norte Sul com a Ferrovia Centro Atlântica e alterações que não estão incluídas entre as hipóteses elencadas no art. 9º, § 4º, da Lei 12.462/2011, adicionando serviços de engenharia que estavam fora do escopo inicial da obra e não foram objetos de licitação, bem como (ii) pela inclusão de serviços no 1º Termo Aditivo ao Contrato 25/2013 e no 2º Termo Aditivo ao Contrato 22/2013, com valores maiores do que a mediana de seus correspondentes no Sistema Nacional de Pesquisa de Custos e Índices da Construção Civil (Sinapi) ou do Sistema de Custos Referenciais de Obras (Sicro) , sem obedecer aos descontos da proposta inicial.
5.	Em análise das razões de justificativa apresentadas, a Unidade Técnica propôs acolher parcialmente a justificativa dos responsáveis, tendo em vista estes terem adotado providências ao seu alcance quanto às constatações objeto da audiência.
6.	No entanto, diante da constatação da equipe de auditoria de falhas no anteprojeto que ensejaram ajustes formalizados nos Termos Aditivos dos Contratos 22/2013 e 25/2013, o Ministro Relator do Processo - Min. Augusto Nardes - remeteu novamente o processo à Unidade Técnica no intuito de se apurar a conduta dos técnicos responsáveis pela elaboração dos documentos originários da licitação (anteprojeto) , na forma que se segue (peça 84, p. 4) :
13. Dessa forma, antes de pronunciamento definitivo a respeito deste trabalho de auditoria realizada na VALEC, nas obras de construção do trecho da Ferrovia Norte Sul (FNS) em Goiás, trecho situado entre Uruaçu/GO e Anápolis/GO, restituo os autos à Secretaria de Fiscalização de Infraestrutura Portuária, Hídrica e Ferroviária, a fim de que sejam: 
a) relacionadas as irregularidades ocorridas nos anteprojetos que fundamentaram a assinatura dos contratos de serviços remanescentes oriundos do RDC 1/2013 (Contrato 22/2013) e RDC 4/2012 (Contrato 25/2013) ; 
b) identificados os responsáveis pela elaboração dos referidos anteprojetos, assim como as autoridades que os aprovaram; 
c) promovidas as audiências dos responsáveis apontados no item 'b', supra, a fim de que apresentem as razões de justificativas pela elaboração de anteprojetos em desacordo com o art. 74 do Decreto 7.581/11; e 
d) elaborada instrução com a análise das aludidas razões.
7.	Em obediência à determinação do Ministro Relator, esta Unidade Técnica promoveu a análise acerca dos pontos indicados no despacho de peça 84, conforme instrução inserta na peça 91. Após relacionar as irregularidades ocorridas nos anteprojetos, que fundamentaram a assinatura dos contratos de serviços remanescentes oriundos do RDC 1/2013 (Contrato 22/2013) e RDC 4/2012 (Contrato 25/2013) , e identificar os responsáveis pela elaboração dos referidos anteprojetos, a instrução apresentou a seguinte proposta de encaminhamento: 
a)	Com fulcro no art. 43, inciso II, da Lei 8.443/92, c/c o art. 250, inciso IV, do Regimento Interno do TCU, promover a audiência do Sr. Jorge Antônio Mesquita Pereira de Almeida, CPF XXX.332.917-XX, ex-Superintendente de Projetos da Valec, para no prazo de 15 (quinze) dias, a contar da ciência da comunicação, apresente razões de justificativa sobre as inconsistências e alterações verificadas nos anteprojetos, em desacordo com o art. 74 do Decreto 7.581/11, que fundamentaram a assinatura dos contratos de serviços remanescentes oriundos do RDC 1/2013 (Contrato 22/2013) e RDC 4/2012 (Contrato 25/2013) , em especial às seguintes:
a.1) alteração do layout do Pátio de Anápolis (Contato 22/2013) ;
a.2) exclusão do Viaduto Rodoviário na Rodovia GO-330, sobre a Ferrovia Centro Atlântica no valor de R$ 8.173.689,74 (Contato 22/2013) ;
a.3) inclusão do remanejamento de emissário de esgoto da área agroindustrial de Anápolis no valor de R$ 2.774.105,12 (Contato 22/2013) ;
a.4) inclusão de obras, em caráter ambiental, para a mitigação de erosões do tipo voçoroca no valor de R$ 7.281.964,49 (Contato 22/2013) ;
a.5) alteração das linhas férreas e da cota de implantação do Pátio de Anápolis, de modo a atender as condições operacionais definidas pela Valec (Contrato 25/2013) ;
a.6) alteração do Pátio de carga de Santa Isabel para Pátio de Desvio de Cruzamento (Contrato 25/2013) ; e
a.7) acréscimo de novos serviços em decorrência de complementação da brita para lastro no Lote 1, 4 e S/N da FNS e o serviço de para-lastro dos Lotes 1 e S/N da FNS (Contrato 25/2013) .
b)	Com fundamento no art. 250, inciso V, do Regimento Interno do TCU, determinar a oitivada empresa Concremat Engenharia e Tecnologia SA, responsável técnica pela elaboração dos anteprojetos, para no prazo de 15 (quinze) dias, a contar da ciência da comunicação, apresente esclarecimentos quanto às inconsistências verificadas nos anteprojetos, em desacordo com o art. 74 do Decreto 7.581/11, que fundamentaram a assinatura dos contratos de serviços remanescentes oriundos do RDC 1/2013 (Contrato 22/2013) e RDC 4/2012 (Contrato 25/2013) , em especial às seguintes:
a.1) alteração do layout do Pátio de Anápolis (Contato 22/2013) ;
a.2) exclusão do Viaduto Rodoviário na Rodovia GO-330, sobre a Ferrovia Centro Atlântica no valor de R$ 8.173.689,74 (Contato 22/2013) ;
a.3) inclusão do remanejamento de emissário de esgoto da área agroindustrial de Anápolis no valor de R$ 2.774.105,12 (Contato 22/2013) ;
a.4) inclusão de obras, em caráter ambiental, para a mitigação de erosões do tipo voçoroca no valor de R$ 7.281.964,49 (Contato 22/2013) ;
a.5) alteração das linhas férreas e da cota de implantação do Pátio de Anápolis, de modo a atender as condições operacionais definidas pela Valec (Contrato 25/2013) ;
a.6) alteração do Pátio de carga de Santa Isabel para Pátio de Desvio de Cruzamento (Contrato 25/2013) ; e
a.7) acréscimo de novos serviços em decorrência de complementação da brita para lastro no Lote 1, 4 e S/N da FNS e o serviço de para-lastro dos Lotes 1 e S/N da FNS (Contrato 25/2013) .
8.	Essa proposta de encaminhamento foi aprovada pelos dirigentes desta unidade técnica (peças 92-93) e, assim, foram emitidos os Ofícios 14.769/2021-TCU/Seproc e 14.770/2021-TCU/Seproc (peças 95-96) , datados de 30/3/2021, endereçados, respectivamente, ao Sr. Jorge Antônio Mesquita Pereira de Almeida e à empresa Concremat Engenharia e Tecnologia S/A.
EXAME TÉCNICO
9.	Em cumprimento ao Despacho do Secretário (peça 93) , foi promovida a audiência dos Sr. Jorge Antônio Mesquita Pereira de Almeida, mediante o Ofício 14,769/2021-TCU/Seproc (peça 95) , datado de 30/3/2021, o qual foi recusado (peça 98) . Procedeu-se então a audiência por meio do Edital 1.083, publicado no DOU de 31/8/2021 (peça 113) . Foi, ainda, emitido o Ofício 48.179/2021-TCU/Seproc (peça 112) , datado de 23/8/2021.
10.	O Sr. Jorge Antônio Mesquita Pereira de Almeida tomou ciência do ofício que lhe foi remetido (Ofício 48.179/2021-TCU/Seproc) , conforme documento constante da peça 121, tendo apresentado, tempestivamente suas razões de justificativa, conforme documentação integrante das peças 115-120.
11.	Efetuou-se, ainda, a oitiva da empresa Concremat Engenharia e Tecnologia S/A, por meio do ofício 14.770/2021-TCU/Seproc (peça 96) , datado de 30/3/2021.
12.	A empresa Concremat tomou ciência do ofício que lhe foi remetido, conforme documento constante da peça 97, e após solicitar e obter prorrogação de prazo para atendimento à oitiva (peças 99, 104 e 105) , apresentou, tempestivamente suas justificativas, conforme documentação integrante das peças 106-108.
13.	Os responsáveis foram ouvidos a respeito dos seguintes indícios de irregularidades verificados nos anteprojetos, que fundamentaram a assinatura dos contratos de serviços remanescentes oriundos do RDC 1/2013 (Contrato 22/2013) e RDC 4/2012 (Contrato 25/2013) , em especial os seguintes:
a.1) alteração do layout do Pátio de Anápolis (Contrato 22/2013) ;
a.2) exclusão do Viaduto Rodoviário na Rodovia GO-330, sobre a Ferrovia Centro Atlântica no valor de R$ 8.173.689,74 (Contrato 22/2013) ;
a.3) inclusão do remanejamento de emissário de esgoto da área agroindustrial de Anápolis no valor de R$ 2.774.105,12 (Contrato 22/2013) ;
a.4) inclusão de obras, em caráter ambiental, para a mitigação de erosões do tipo voçoroca no valor de R$ 7.281.964,49 (Contrato 22/2013) ;
a.5) alteração das linhas férreas e da cota de implantação do Pátio de Anápolis, de modo a atender as condições operacionais definidas pela Valec (Contrato 25/2013) ;
a.6) alteração do Pátio de carga de Santa Isabel para Pátio de Desvio de Cruzamento (Contrato 25/2013) ; e
a.7) acréscimo de novos serviços em decorrência de complementação da brita para lastro no Lote 1, 4 e S/N da FNS e o serviço de para-lastro dos Lotes 1 e S/N da FNS (Contrato 25/2013) .
I - Razões de Justificativa apresentadas pelo Sr. Jorge Antônio Mesquita Pereira de Almeida, ex-Superintendente de Projetos da Valec.  (peças 115-120) 
14.	Em sua essência, o responsável alega que (peça 115, p. 4) :
a)	 não era o Superintendente de Projetos na ocasião da elaboração e aprovação dos anteprojetos, pois foi exonerado do cargo em 25/10/2011;
b)	 permaneceu trabalhando no Rio de Janeiro, totalmente excluído das atividades da Supro;
c)	 a partir de sua exoneração nunca fez parte de comissões para análise de projetos;
d)	 deste modo, não participou da elaboração, análise ou aprovação dos mencionados anteprojetos, que vieram a acontecer em 2012 e 2013;
e)	 não pertencia mais ao quadro de colaboradores da Superintendência de Projetos - SUPRO, por ocasião da elaboração e análise dos anteprojetos;
f)	 nunca foi solicitada ao indicado nenhuma colaboração ou realizada consulta técnica para a elaboração ou análise dos referidos anteprojetos; e,
g)	 até a presente data do recebimento deste ofício do TCU, desconhecia a elaboração dos referidos RDC pela VALEC.
15.	Para comprovar essas alegações, o responsável anexou várias portarias que tratam: de sua exoneração em 25/10/2011 (peça 116) ; nomeação do Sr. Wagner Caldeira do Valle Moraes para exercer o cargo de Superintendente de Projetos a partir de 1/11/2011; instituição de comissão para receber e analisar os projetos executivos da Fiol e da FNS (peça 118-120) .
16.	Diante disso, requer (peça 115, p. 4) : '...sua exclusão de responsabilização pelas irregularidades apontadas nesse feito, ou seja, analisar e aprovar anteprojetos com inadequações e deficiências e correspondentes Contratos'.
Exame Técnico
17.	Conforme se verifica na instrução de peça 91, itens 30 a 32, e se comprova nas peças 89 e 90, o Sr. Jorge Antônio Mesquita Pereira de Almeida, durante o exercício do Cargo de Superintendente de Projetos da Valec, aprovou os anteprojetos que subsidiaram a realização dos RDC 4/2012 e 1/2013 e resultaram na formalização dos Contratos 22/2013 e 25/2013.
18.	Dessa forma, apesar de o responsável ter sido exonerado antes da realização dos referidos RDC, fato é que os anteprojetos por ele aprovados foram utilizados na realização dos certames, assim, sua responsabilidade não pode ser afastada.
19.	Com o ex-Superintendente de Projetos da Valec limitou-se a declarar que a época das licitações não mais participava da Superintendência de Projetos (Supro) , sem apresentar argumentos sobre os indícios de irregularidades apontados, aproveitar-se-á em seu favor as justificativas apresentadas pela empresa Concremat.
II - Justificativas apresentadas pela empresa Concremat Engenharia e Tecnologia S/A, responsável pela elaboração dos anteprojetos utilizados nos RDC 4/2012 e 1/2013.  (peças 106-108) 
II.1 Alegação Preliminar
20.	Preliminarmente a Concremat alega que:
9. Conforme se verifica dos autos, a Concremat foi notificada, em 09.04.2021 (Peça 97) , para se manifestar sobre o Contrato nº 57/2009, firmado com a VALEC há mais de 10 anos. Indiscutível, portanto, o distanciamento temporal entre o presente momento e a data dos acontecimentos descritos neste Relatório de Auditoria.
10. A Concremat, inclusive, não logrou êxito no levantamento de documentos da época, tais como correspondências, atas de reuniões, e-mails de comunicações etc. Observa-se, no caso concreto, uma mitigação ao direito do contraditório, ante a notória dificuldade de se historiar adequadamente os longínquos fatos.
21.	Alega (peça 106, p. 3) , ainda, transcrevendo excerto da instrução de peça 91, que: '...não se verificou a ocorrência de dano ao erário, unicamente, pelas alterações do anteprojeto, o que afasta eventual responsabilidade da Concremat enquanto pessoa jurídica...'.
22.	Acrescenta que: '...anteprojeto elaborado pela Concremat no âmbito do contrato celebrado em 2009 sofreu diversas modificações para atender às mudanças de diretrizes da Estatal nos contratos firmados a partir de 2013.'.
Análise Técnica
23.	A pretensão punitiva do TCU subordina-se ao prazo geral de prescrição indicado no art. 205 da Lei 10.406/2002 (Código Civil) , de dez anos.
24.	Com base no parâmetro delineado pelo Acórdão 1441/2016-TCU-Plenário, relator Ministro Walton Alencar Rodrigues, eventual sanção administrativa a ser aplicada aos responsáveis pelo Tribunal não estaria prejudicada pelo manto prescricional, uma vez que os exercícios abrangidos pela fiscalização dos contratos 22/2013 e 25/2013 foram os de 2012 a 2015, e o ato que ordenou a audiência e a oitiva se deu em 3/3/2016 (peça 84) .
25.	Portanto, o lapso de tempo entre as ocorrências irregulares e o ato que interrompeu o prazo prescricional é inferior ao decêndio considerado no referido decisum.
II.2 Alegações de Mérito
26.	Inicialmente o responsável traz a colação excertos da Resolução Confea 1.073/2016 e dos Acórdão 1310/2013-TCU-Plenário, relator Ministro Walton Alencar Rodrigues, e 2.433/2016-TCU-Plenário, relator Ministro Benjamin Zymler, para destacar:
17. Desse modo, com base nos julgados citados desta e. Corte de Contas, bem como nos normativos sobre o tema - a exemplo da Resolução nº 1.073/2016 do CONFEA que define o anteprojeto como um 'esboço preliminar' -, é evidente que não se pode exigir de um anteprojeto que este reflita com exatidão as situações a serem encontradas durante a execução da obra. 
18. Por essas razões, pode-se afirmar que o anteprojeto elaborado pela Concremat atingiu o resultado esperado para um serviço desta natureza, sobretudo, quando se verifica que a maioria das alterações ocorridas nos contratos examinados no caso concreto partiram de motivações unilaterais da VALEC, como será destrinchado no tópico subsequente.
27.	Em prosseguimento, reafirma que as ocorrências tidas por irregulares decorreram de alterações supervenientes do anteprojeto determinadas pela Valec, para, então apresentar justificativas para cada um dos sete indícios de irregularidade apontados, no intuito de comprovar a ausência de responsabilidade da projetista.
Análise Técnica
28.	De fato, o anteprojeto é um esboço do projeto básico, isso fica bem caracterizado nos votos condutores dos Acórdãos colacionados pela Concremat, replicados a seguir:
a)	 Acórdão 1310/2013-TCU-Plenário, relator Ministro Walton Alencar Rodrigues:
Sobre os pontos tratados nas alíneas 'c', 'd' e 'e', teço algumas considerações. Nas licitações realizadas sob a égide do RDC, com vistas à contratação integrada, conforme previsão do art. 9º da Lei n. 12.462/2011, cabe à administração a elaboração de anteprojeto contendo as diretrizes para a confecção do projeto básico e executivo da obra, inseridos no bojo do contrato.
O anteprojeto de engenharia deve ser suficientemente claro, para possibilitar a caracterização da obra, incluindo: I) a demonstração e a justificativa do programa de necessidades, a visão global dos investimentos e as definições quanto ao nível de serviço desejado; II) as condições de solidez, segurança, durabilidade e prazo de entrega; III) os parâmetros de adequação ao interesse público, à economia na utilização, à facilidade na execução, aos impactos ambientais e à acessibilidade. Como o projeto básico e o projeto executivo ficam a cargo da contratada, não há se exigir o detalhamento acurado no anteprojeto, tal qual determina a Lei n. 8.666/1993, para os respectivos projetos básicos. Há sim, um incremento na discricionariedade dos gestores acompanhado de um maior dever motivador. Delega-se à empresa contratada mais responsabilidades sobre a decisão das soluções de projeto e sobre os riscos inerentes à execução do objeto contratado, com a contrapartida de que ela se comprometa a avaliar tudo isso previamente, pois a lei proíbe a celebração de termos aditivos ao contrato, salvo em algumas exceções.
b) 2.433/2016-TCU-Plenário, relator Ministro Benjamin Zymler:
44. Deve ser enfatizado que um anteprojeto não é um projeto definitivo, pronto, acabado e detalhado em nível máximo, que permita uma precisão elevada na orçamentação da obra. Na contratação integrada, quando o contratado desenvolver os projetos básico e executivo, é muito provável - e até inevitável numa obra de elevado vulto e complexidade como a que ora se analisa - que hipóteses, premissas, carregamentos, diretrizes e pré-dimensionamentos adotados e realizados na etapa de anteprojeto sejam revisitados e alterados pelos projetos definitivos. E tal fato não se constitui em hipótese de aditamento contratual legalmente admitida na contratação integrada.
II.2.1 Alteração do layout do Pátio de Anápolis - Contrato 22/2013
29.	 Afirma que (peça 106, p. 6) esta alteração decorreu de novas diretrizes definidas pela Valec, e não de falhas no anteprojeto.
30.	Menciona a carta 76/2014 emitida pelo consórcio construtor Pelicano/Engesolo, que solicitou a celebração de termo aditivo de prorrogação de prazo, justamente em decorrência da alteração do Layout procedida pela Valec.
31.	Por fim, alega que esta alteração é de exclusiva responsabilidade da Valec e não de falha no anteprojeto.
Análise Técnica
32.	Conforme se abstrai do Nota Técnica 34/2013 Geter/Sucop (peça 20, p. 29-32) , o projeto do Pátio de Cargas de Anápolis foi alterado para adequá-lo às necessidades expressas de mercado e aos procedimentos de operação ferroviária.
33.	Não é correta a afirmação de que a concepção inicial do projeto não previa o atendimento à empresa Granol S/A, conforme alegado no item 5 da referida nota. Na verdade, o que não se considerou foi o atendimento a essa empresa pelas vias de bitola larga do pátio (item 6 da nota) .
34.	Não se pode esquecer que, inicialmente, no Pátio de Anápolis, haveria a conexão entre as Ferrovia Norte Sul (FNS) e a Ferrovia Centro Atlântica (FCA) , entretanto tal integração foi suprimida conforme registrado no Relatório de Auditoria (peça 44, p. 16) .
35.	Conforme se observa no layout de peça 36 e no croqui constante da peça 108, p. 201, a Granol S/A seria atendida pela FCA. A alteração para que ela passasse a ser atendida pela FNS ocorreu após contatos realizados entres a Valec e a Granol (peça 68, p. 11) , ocorridos depois da assinatura do Contrato 22/2013.
36.	Dessa forma, acolhe-se as justificativas apresentadas pela Concremat de que a alteração do layout do Pátio de Anápolis não decorreu de deficiência do anteprojeto, mas sim de mudança de diretrizes da Valec.
II.2.2 Exclusão do Viaduto Rodoviário na Rodovia GO-330, sobre a Ferrovia Centro Atlântica no valor de R$ 8.173.689,74 - Contrato 22/2013
37.	Quanto à exclusão do viaduto rodoviário sobre a Rodovia GO-330, localizado sobre a Ferrovia Centro Atlântica, a responsável afirma (peça 106, p. 6-7) não ter decorrido de falha do anteprojeto, mas sim de mudança de diretriz da Valec, ocorridas posteriormente a assinatura do contrato.
38.	Transcreve trecho do Relatório Técnico constante da peça 71, p. 12-23, em que consta informação de que a Valec decidiu suprimir do objeto do contrato 22/2013 a construção do viaduto rodoviário sobre a GO-330. 
Análise Técnica
39.	A construção do viaduto rodoviário sobre a FCA era necessária para viabilizar a conexão dessa ferrovia com a FNS, posto que este trecho de via férrea seria transformado em haste de manobra para permitir a reversão do sentido da marcha dos trens com bitola de 1,60m da FNS que acessariam os desvios de carga e descarga dos clientes da FCA (peça 68, p. 13) .
40.	Com a extensão da outorga da FNS até Panorama/SP, a conexão com a FCA foi considerada antieconômica e, portanto, suprimida do projeto inicial pela Valec. Assim, não mais seria de interesse da Valec a construção viaduto sobre a Rodovia GO-330.
41.	Dessa forma, mais uma vez, observa-se que alteração ocorrida não adveio de falhas do anteprojeto, mas sim de prioridades estabelecidas posteriormente pela Valec. Portanto, acolhe-se a justificativa apresentada pela Concremat.
II.2.3 Inclusão do remanejamento de emissário de esgoto da área agroindustrial de Anápolis - Contrato 22/2013.
42.	A esse respeito, a Concremat alega que essa alteração decorreu das modificações realizadas pela Valec no projeto conceitual aprovado - alteração de layout do pátio para atendimento de clientes - provocando alargamento em corte e rebaixamento do greide para o encaixe do novo traçado, prejudicando os estudos anteriormente realizados.
43.	Traz a colação o seguinte excerto do Relatório Técnico emitido pelo Consórcio Supervisor STE-EGIS (peça 71, p. 13) :
Dentre as adaptações em campo, necessárias para adequação ao novo projeto, foi a alteração do 'greide' da ferrovia, causando rebaixamento das cotas na região de corte e aterro para atender a concordância e compatibilidade com parte ampliada do Pátio de Anápolis (km 9+600 ao km 7+480) na região da RDC-04/2012 e eliminar interferência com rede de transmissão de energia de alta tensão que cruza a ferrovia, remanejamento de um emissário da rede de esgoto não previsto inicialmente em contrato durante a execução da terraplanagem, entre o km 9+600 e km 11+120, e adequações dos dispositivos de drenagem para atender as novas configurações de escoamento das águas pluviais para garantir a eficiência e preservação da obra empreendida.
44.	Em conclusão afirma (peça 106, p, 8-9) : 'Desse modo, considerando que a inclusão deste serviço decorreu da alteração do layout do Pátio de Anápolis - determinada pela VALEC, conforme demonstrado no item IV.1, desta manifestação -, resta afastada qualquer alegação de eventuais vícios do anteprojeto elaborado pela Concremat neste particular.'
Análise Técnica
45.	Não procede a justificativa apresentada para esse item. Note que a mudança no Layout do Pátio de Anápolis efetuada pela Valec o ampliou do Km 9+600 ao Km 7+480, entretanto, o emissário da rede de esgoto localiza-se entre os quilômetros 9+600 e 11+120, área não afetada pelas modificações o layout.
46.	Comprova-se que o anteprojeto elaborado pela Concremat não previu a ocorrência dessa interferência mediante a análise do documento intitulado 'Relatório do Anteprojeto' apresentado pela referida empresa (peça 108) , no qual não existe registro sobre essa interferência.
47.	Entretanto, conforme já registrado, o anteprojeto constitui um esboço do projeto básico, assim, esta falha deveria ter sido corrigida quando da elaboração do projeto básico ou executivo.
48.	Isto posto, considera-se que tal falha não tem o condão de desqualificar o anteprojeto.
II.2.4 Inclusão de obras para a mitigação de erosões do tipo voçoroca - Contrato nº 22/2013
49.	A responsável esclarece (peça 106, p. 8) que, quando da elaboração do traçado original geométrico do projeto conceitual, a configuração do relevo não permitia a constatação de voçorocas contíguas ao traçado da FNS. Apresenta imagem obtida no Google Earth, do ano de 2013, como comprovante dessa afirmação.
50.	Entende, que a área com voçoroca somente foi identificada após sua intensificação decorrente do desmatamento da região e do aumento de vazão concentrada com o avanço do ritmo da execução da obra e acrescenta:
31. Destaca-se que diversos motivos podem ter levado a ocasionar a voçoroca nessa região, entre a elaboração do projeto e a execução das obras. O avanço do ritmo da obra e o consequente desmatamento na região pode ter contribuído significativamente. Ademais, há de ressaltar que igualmente contribuiu para a intensificação dos pontos de voçorocas o uso indevido do solo, de responsabilidade, por exemplo, de proprietários de terras próximas que malversaram as margens de rios, não realizando a sua devida proteção, além da ocorrência de desmate, propiciando erosões.
51.	Destaca que no Relatório de Vistoria 5/2014- COTRA/CGTMO/DILIC/IBAMA, solicitou a correção e melhorias realizadas nos impactos ambientais, voçorocas adjacentes ao traçado da ferrovia, decorrentes da execução do Pátio de Anápolis (peça 17, p.34) .
52.	Conclui que: 'Por essas razões, resta afastada eventuais inconsistências de anteprojeto quanto a este questionamento da Unidade Técnica.'.
Análise Técnica
53.	De fato, conforme informa a Concremat, verifica-se que as voçorocas decorreram da não destinação correta do fluxo hídrico dos bueiros, conforme registrado pelo Ibama (peça 17, p. 32-33) , litteris:
Km -11 +020 - Erosão nas laterais do bueiro e nos taludes. O fluxo hídrico apresenta-se, atualmente, direcionado fora da faixa de domínio, sem mecanismo de controle de erosão. Foi encaminhada ao IBAMA, por meio do Ofício 448/2014/SUAMB, projeto de construção de galeria para direcionar o fluxo hídrico, e informado que a obra será executada após o final do período de chuva.
Km -11 +350 - Voçoroca ocasionada pelo fluxo hídrico proveniente do bueiro. Foi encaminhado ao IBAMA, por meio do Ofício 448/2014/SUAMB, projeto de recuperação desta área e informado que a obra será executada após o final do período de chuva. Essa voçoroca desenvolveu-se para além dos limites da faixa de domínio e, segundo informado em campo, o projeto prevê a recomposição do terreno com a colocação de 300.000 m³ de terra e revegetação do local. 
Km -9 +930 - Erosão ocasionada pelo fluxo hídrico proveniente do bueiro. Foi apresentado ao IBAMA, por meio do Ofício 448/2014/SUAMB, projeto de prolongamento de galeria de bueiro para direcionamento de águas pluviais até o manancial hídrico, e informado que a obra será executada após o final do período de chuva. Ressalta-se que o projeto deverá observar a necessidade, ou não, de instalação de mecanismos de redução de velocidade da água, dado o desnível existente entre a saída da galeria e o nível do curso de drenagem natural, a fim de evitar erosão e carreamento de sedimentos para dentro do curso hídrico, prevenindo o assoreamento desse.
54.	Portanto a alteração não decorreu de falha no anteprojeto, e sim de detalhamentos posteriores de drenagem devendo ser acolhida a justificativa apresentada.
II.2.5 Alteração das linhas férreas e da cota de implantação do Pátio de Anápolis - Contrato 25/2013:
55.	A responsável esclarece, em suma, que a alteração das linhas férreas e da cota de implantação do Pátio de Anápolis decorreram de diretrizes supervenientes da Valec: 'consistente em alterações que buscavam atender aos interesses de empresa local, a Granol S/A ('Granol') - ante a ausência, na concepção operacional original do projeto, da previsão desse escopo.'.
56.	Transcreve trechos das Notas Técnicas 34 /2013 GETER/SUCOP e 1-025/13-T.A.01, para comprovar essa afirmação. Para então concluir:
38. Assim, visto que a alteração das linhas férreas foi consequência de fato superveniente de responsabilidade da VALEC, visando atender ao interesse de empresa local, não há que se falar em vícios do anteprojeto.
Análise Técnica
57.	Pelos motivos já expostos nos itens 32-36 desta instrução, conclui-se que as alterações decorreram de novas diretrizes formuladas pela Valec e não por falhas no anteprojeto.
II.2.6 Alteração do Pátio de Carga de Santa Isabel para Pátio de Desvio de Cruzamento - Contrato 25/2013:
58.	A Concremat (peça 106, p. 10-11) alega que a alteração da finalidade do Pátio de Santa Isabel, consoante diversas notas e relatórios técnicos, convergem no sentido de que a sua motivação partiu da VALEC, decorrente de mudanças de diretrizes da Estatal.
59.	Apresenta excerto do Relatório Técnico 14/2014-SV, do Consórcio Supervisor STE/VEGA (peça 20, p. 5-) , litteris:
Pátio de Santa Isabel:
Através dos documentos em anexos analisados pela Supervisora, entende-se que a alteração do layout do pátio de Santa Isabel foi motivada por necessidade da Administração Pública (VALEC) , conforme atas de reunião dos dias 27/09/2013 e 30/09/2013 em adequar o escopo do objeto do contrato, que anteriormente previa um pátio de carga conforme projeto original e passou a ser um pátio de cruzamento e manobra conforme nota técnica nº 038/2013, sendo as novas diretrizes apresentadas pela Diretora da Operação da Valec (DIROP) , tendo o projeto atual aprovado pelo Superintendente de Projetos da Valec (SUPRO) .
60.	Cita, ainda, a Nota Técnica 25/2013-GETER/SUCOP, de 29/7/2013 (peça 20, p. 19-21) , complementada pela Nota Técnica 38/2013-GETER/SUCOP, de 1/10/2013 (peça 20, p. 22) e a Nota Técnica 1-025/13-T.A.01, de 3/11/2014 (peça 20, p. 13-14) , que versam sobre a necessidade de efetuar a citada Alteração do Pátio de Carga de Santa Isabel para Pátio de Desvio de Cruzamento, ante as diretrizes adotas pela Estatal.
61.	Em conclusão, afirma: 'Do exposto, é evidente que o anteprojeto elaborado pela Concremat foi alterado por decisão superveniente da VALEC, decorrente de sua própria discricionariedade enquanto Poder Público.'.
Análise Técnica
62.	Observa-se que a Nota Técnica 1 - CT25/13 - T.A. 1 (peça 20, p. 8-17) dispõe, litteris:
III - Justificativas Técnicas
III.1 - Alteração do Layout dos Pátios
A pedido da Administração Pública através da Diretoria de Operação da VALEC em 14/8/13 houve a necessidade de adequação técnica do projeto com as seguintes alterações:
 (...) 
Alteração do Pátio de carga de Santa Isabel para Pátio de Desvio de Cruzamento
Conclui-se que pela proximidade dos dois Polos (Uruaçu e Santa Isabel) , pelas melhores condições do Pátio de Uruaçu/GO, no que tange a logística de acesso, geotécnica e pela possibilidade de readequação do layout, permitindo o transbordo e operação intermodal efetiva de cargas levantadas na região, em especial grãos e futuramente farelo, e que esse procedimento é menos dispendioso que a construção do Pátio de cargas de Santa Isabel, não se justifica a permanência do investimento, conforme previsto no escopo do atual contrato.
Conclusão:
O contrato 025/13 trata-se Regime Diferenciado de contratação Integrada de projetos e obras, onde a empresa detentora do contrato 025/13 RDC 004 apresentou todos os projetos com as alterações solicitadas pela VALEC, os quais foram aprovados pela Superintendência de Projetos (SUPRO) , onde as alterações propostas ao escopo do contrato se deram única e exclusivamente para atender as necessidades da administração pública VALEC, conforme esclarecimentos através da Notas Técnicas presentes neste Termo Aditivo.
63.	Ante o exposto, infere-se que a alteração ocorrida no Pátio de Santa Isabel não se originou de falha no anteprojeto, portanto, acolhe-se a justificativa apresentada pela Concremat.
II.2.7 Acréscimo de novos serviços em decorrência de complementação da brita para lastro no Lote 1, 4 e S/N da FNS e o serviço de para-lastro dos Lotes 1 e S/N da FNS (Contrato 25/2013) .
64.	A responsável alega que a altura do lastreamento no anteprojeto decorreu de orientação da própria Valec, após ressaltar dificuldades para recuperar documentação da época (peça 106, p. 11-13) , litteris:
De todo modo, ao se compulsar os elementos disponíveis nos autos, verifica-se que, no âmbito do Contrato nº 060/2009 - referente ao lote 04, celebrado entre a Estatal e a SPA-Engenharia, indústria e Comércio LTDA., para a execução dos serviços de Obras de Infraestrutura e Superestrutura Ferroviária e Obras de Arte Especial - a altura do lastreamento constante do seu projeto básico era de 20 cm e, a partir do segundo termo aditivo daquele contrato, passou a ser de 30 cm. Contudo, em decorrência de limitações financeiras, a altura do lastreamento voltou a ser de 20 cm a partir o 5º Termo Aditivo daquele contrato - gerando uma redução do volume de brita em 52.009,93 m³-, conforme se observa da Nota Técnica nº 05-060/09-TA05-SUCON, da VALEC, de 21.09.2011 (DOC 1, p. 6) :
Brita para lastro (incl. Transporte até 3 km) - No projeto inicial estava previsto lastramento de linha com h=0,20m. No Termo aditivo TA-02 passou para h=030m. Face às limitações financeiras do contrato, voltou à concepção original do projeto, tendo-se em vista, a necessidade de priorização da implantação da grade ferroviária, reduzindo-se o volume de brita em 52.009,93 m³.
Lastramento de linha (h=0,30m) - No projeto inicial estava previsto lastramento de linha com h=0,20m. No Termo aditivo TA-02 passou para h=030m. Face às limitações financeiras do contrato, voltou à concepção original do projeto, tendo-se em vista, a necessidade de priorização da implantação da grade ferroviária, reduzindo-se o volume. 
65.	Essa orientação foi seguida pela Concremat quando da elaboração do anteprojeto, assim, foi definida uma altura de lastro de 20 cm, conforme Relatório de Anteprojeto (peça 108, p. 195) .
66.	Acrescenta que este entendimento também estaria presente na Nota Técnica 17/2014-SUPRO (peça 20, p. 36) , ao rememorar a manutenção do lastreamento em 20 cm no âmbito do Contrato 25/2013.
67.	Dessa forma, justifica que o anteprojeto apenas atendeu à determinação da Valec, no sentido de manter a altura do lastreamento em 20 cm: 'Assim, eventuais acréscimos de serviços, decorrentes de novas especificações e/ou modificações de diretrizes da Estatal estão além da gerência da Concremat.'.
Análise Técnica
68.	Realmente, a definição da altura do lastro no lote 4 da FNS foi definida em momento anterior à elaboração do anteprojeto que subsidiaria a RDC 4/2012, mais precisamente quando da celebração do 5º Termo Aditivo ao Contrato 60/2009, em 21/9/2011 (peça 107, p. 1) , quando a altura do lastro foi reduzida de 30 cm para 20 cm.
69.	Tal redução decorreu do fato de a Valec, ante às limitações financeiras do contrato 60/2009, ter priorizado a implantação da grade ferroviária, conforme se verifica dos seguintes itens constantes da Nota Técnica 5 - 060/09 - TA 5 (peça 107, p. 15-16) :
Lastramento de linha (h=0,20m)  - No projeto inicial estava previsto lastramento de linha com h=0,20m. No Termo aditivo TA-02 passou para h=030m. Face às limitações financeiras do contrato, voltou à concepção original do projeto, tendo-se em vista, a necessidade de priorização da implantação da grade ferroviária, gerando o acréscimo neste item.
70.	Já a Nota Técnica 17/2014-Supro (peça 20, p. 35-36) consta, litteris:
6. Conforme exposto em Nota Técnicaº 05/2011 SUCON, o projeto básico de Superestrutura apresentava uma altura de lastreamento de linha (h) equivalente a 0,20 m e no Termo Aditivo TA-02 do contrato 060/09 essa altura passou para h=0,30 m. Face a limitações financeiras do contrato, esta altura voltou a h=0,20 m no Termo Aditivo TA-05 do contrato em questão.
7. Com a implantação do RDC 04 (Contrato 025/2013) foi mantido o lastreamento, em projeto, de h=0,20m. Entretanto, foi solicitado à esta SUPRO, dar um parecer sobre a alteração no projeto de Superestrutura Ferroviária, modificando a altura do lastreamento ferroviário para h=0,30m
71.	Infere-se do exposto que a altura do lastro havia sido definida pela Valec, em decorrência de insuficiência financeira e do estabelecimento de outras prioridades, em h=0,20m. Portanto, a alteração não pode ser atribuída à deficiência do anteprojeto, pois esse foi elaborado de acordo com as premissas definidas pela Valec.
INFORMAÇÕES ADICIONAIS
72.	Considerando que os Contratos 22/2013 (RDC 1/2013) e 25/2013 (RDC 004/2012) já se encontram encerrados, e o trecho já foi outorgado, considerar prejudicadas as propostas de encaminhamentos constantes do Relatório de Auditoria (peça 44, p. 27-28) e da instrução de peça 75, p. 15-16, referentes ao acompanhamento do andamento das obras e das modificações tratadas nessa instrução.
CONCLUSÃO
73.	Em face das análises promovidas nos itens 20 a 71, propõe-se acolher as justificativas apresentadas pelas Empresa Concremat Engenharia e Tecnologia S/A, uma vez que foram suficientes para elidir as irregularidades atribuídas aos anteprojetos que subsidiaram a realização dos RDC 4/2012 e 1/2013; e, subsidiariamente, acatar as razões de justificativa apresentadas pelo Sr. Jorge Antônio Mesquita Pereira de Almeida, ex-Superintendente de Projetos da Valec (item 19) , tendo em vista que as alterações em tela ocorreram após sua gestão por modificações de diretrizes da Valec.
PROPOSTA DE ENCAMINHAMENO
74.	Diante do exposto, submete-se os autos à consideração superior, propondo ao Tribunal:
a)	acolher as razões de justificativa apresentadas pelos responsáveis chamados em audiência e ouvidos em oitiva;
b)	comunicar ao Sr. Jorge Antônio Mesquita Pereira de Almeida e à empresa Concremat Engenharia e Tecnologia S/A a decisão que vier a ser adotada nestes autos; e, 
c)	arquivar os presentes autos, nos termos do art. 250, inciso I do Regimento Interno do TCU."

Lucas Nazif Rasul (59.960/OAB-DF), Gabriel Araujo Tannuri (221.773/OAB-RJ) e outros, representando Concremat Engenharia e Tecnologia S/A; Mauricio Santo Matar (322216/OAB-SP), Isabela Felix de Sousa Ferreira (28481/OAB-GO) e outros, representando Valec Engenharia Construções e Ferrovias S/A; Gabriel Miranda Coelho (43.502/OAB-RJ), representando Jorge Antônio Mesquita Pereira de Almeida.

Não atuou.

AUDITORIA EM OBRAS DA FERROVIA NORTE-SUL NO ESTADO DE GOIÁS. FISCOBRAS 2015. CONTRATAÇÃO INTEGRADA. INDÍCIOS DE IRREGULARIDADE NO ANTEPROJETO E TERMOS ADITIVOS. AUDIÊNCIAS. OITIVA DA EMPRESA. RAZÕES DE JUSTIFICATIVAS E ARGUMENTOS CAPAZES DE ESCLARECER OS INDÍCIOS DE IRREGULARIDADE APONTADOS. CONTRATOS ENCERRADOS E REMANESCENTE OUTORGADOS À ATUAL CONCESSIONÁRIA. ACOLHER RAZÕES DE JUSTIFICATIVAS. ARQUIVAR OS AUTOS.

RELATÓRIO DE AUDITORIA (RA)

Unidade de Auditoria Especializada em Infraestrutura Portuária e Ferroviária (AudPortoFerrovia).

Em exame auditoria de conformidade realizada, no âmbito do Fiscobras 2015, nas obras de construção do trecho da Ferrovia Norte Sul (FNS) no estado de Goiás, trecho situado entre Uruaçu/GO e Anápolis/GO, realizadas por meio dos contratos de serviços remanescentes oriundos do RDC 1/2013 (Contrato 22/2013) e RDC 4/2012 (Contrato 25/2013) .
2.	Inicialmente, o referido trecho era composto por cinco lotes de construção, dos quais três no tronco principal da FNS (Lotes 2, 3 e 4) e dois formando um ramal com o objetivo de ligar a FNS ao Porto Seco no Daia em Anápolis/GO e à Ferrovia Centro-Atlântica (FCA) . Entretanto, devido ao encerramento dos contratos originais sem que as obras estivessem concluídas, a Valec realizou novas licitações, por meio do Regime Diferenciado de Contratações (RDC) , para a execução dos serviços remanescentes desses cinco lotes de construção. As novas licitações originaram dois contratos de construção, ambos para o trecho entre o Pátio Intermodal de Uruaçu, em Uruaçu/GO, e o Pátio Intermodal do Porto Seco no Distrito Agroindustrial de Anápolis (Daia) , em Anápolis/GO. São eles: 
2.1.	Contrato 22/2013, oriundo do RDC 1/2013, celebrado com o Consórcio Pelicano/Engesolo para a implantação do Pátio de Anápolis/GO; e
2.2.	Contrato 25/2013, oriundo do RDC 4/2012, celebrado com o Consórcio Trail/Spavias/Alta para as obras remanescentes.
3.	O escopo da auditoria foi verificar a eficiência da aplicação do Regime Diferenciado de Contratações nesses contratos de obras da Valec - Engenharia, Construções e Ferrovias S/A.
4.	A principal constatação da equipe de auditoria foi que a execução da obra pelo RDC não atendeu às expectativas de melhoria esperadas (peça 44, p. 3) . Em adição, foram chamados em audiência o Sr. Marcus Expedito Felipe de Almeida, Superintendente de Controle Operacional da Valec, o Sr. Jessé Motta Carvalho Filho, Superintendente de Construção da Valec e o Sr. Mário Rodrigues Junior, Diretor de Engenharia da Valec, para apresentar justificativas quanto aos seguintes indícios de irregularidade:
i. inclusão no 2º Termo Aditivo ao Contrato 22/2013 de alteração do layout do Pátio de Anápolis, com prejuízos para a integração da Ferrovia Norte Sul com a Ferrovia Centro Atlântica e alterações que não estavam incluídas entre as hipóteses elencadas no art. 9º, § 4º, da Lei 12.462/2011, adicionando serviços de engenharia que estavam fora do escopo inicial da obra e não foram objetos de licitação; e
ii. inclusão de serviços no 1º Termo Aditivo ao Contrato 25/2013 e no 2º Termo Aditivo ao Contrato 22/2013, com valores maiores do que a mediana de seus correspondentes no Sistema Nacional de Pesquisa de Custos e Índices da Construção Civil (Sinapi) ou do Sistema de Custos Referenciais de Obras (Sicro) , sem obedecer aos descontos da proposta inicial.
5.	Da análise das razões de justificativa apresentadas, a então Secretaria de Fiscalização de Infraestrutura Portuária e Ferroviária (SeinfraPortoFerrovia) , atual Unidade de Auditoria Especializada em Infraestrutura Portuária e Ferroviária (AudPortoFerrovia) , propôs acolhê-las parcialmente, tendo em vista estes terem adotado providências ao seu alcance quanto aos indícios de irregularidade que ensejaram suas audiências (instrução à peça 75) .
6.	No entanto, diante da constatação da equipe de auditoria de falhas no anteprojeto que ensejaram ajustes formalizados nos Termos Aditivos dos Contratos 22/2013 e 25/2013, restitui novamente o processo à unidade técnica no intuito de se apurar a conduta dos técnicos responsáveis pela elaboração dos documentos originários da licitação (anteprojeto) (Despacho à peça 84) .
7.	Em atendimento à minha determinação, a AudPortoFerrovia promoveu a audiência do Sr. Jorge Antônio Mesquita Pereira de Almeida, ex-Superintendente de Projetos da Valec, e a oitiva da empresa Concremat Engenharia e Tecnologia S/A, responsável técnica pela elaboração dos anteprojetos, tendo posteriormente concluído, em instrução transcrita integralmente no relatório que fundamenta este voto, por acolher as justificativas apresentadas pela empresa, uma vez que foram suficientes para elidir as irregularidades atribuídas aos anteprojetos que subsidiaram a realização dos RDC 4/2012 e 1/2013; e, subsidiariamente, acatar as razões de justificativa apresentadas pelo responsável, considerando ainda que as alterações em tela ocorreram após sua gestão, por modificações de diretrizes da Valec.
8.	Acompanho as conclusões e encaminhamentos propostos pela AudPortoFerrovia, cujos fundamentos adoto como minhas razões de decidir, sem prejuízo dos breves comentários que faço a seguir.
9.	Conforme analisou a AudPortoFerrovia, os Srs. Marcus Expedito Felipe de Almeida, Superintendente de Controle Operacional da Valec, Jessé Motta Carvalho Filho, Superintendente de Construção da Valec e Mário Rodrigues Junior, Diretor de Engenharia da Valec, lograram justificar as alterações no projeto, pois a alteração do layout do Pátio de Anápolis visou a atender usuários da FNS e prever a possibilidade de integração logística com a Ferrovia Centro-Atlântica e com o modal rodoviário.
10.	Sobre a inclusão de serviços com sobrepreço e sem considerar os descontos da proposta inicial no 1º Termo Aditivo ao Contrato 25/2013 e no 2º Termo Aditivo ao Contrato 22/2013, os responsáveis informaram terem adotado, nos aditamentos, os mesmos preços unitários pactuados nos contratos. Diante disso, a unidade técnica propunha, em sua instrução inicial (peça 75) , acolher parcialmente as razões de justificativas apresentadas e determinar à Valec a retificação dos preços de modo a eliminar o indício de sobrepreço identificado.
11.	Entretanto, considerando que os contratos em exame foram encerrados em virtude da concessão da Ferrovia Norte-Sul, sem a respectiva consecução dos serviços, tendo tais trechos sido outorgados à atual concessionária Rumo, acompanho a proposta da AudPortoFerrovia, em sua derradeira instrução, para considerar prejudicados esses encaminhamentos tendentes a determinações corretivas e acompanhamento de tais contratos.
12.	Em relação aos indícios de irregularidade relacionados a supostas fragilidades nos anteprojetos, a unidade técnica considerou que a manifestação da empresa Concremat Engenharia e Tecnologia S/A, responsável técnica pela sua elaboração, logrou esclarecê-los.
13.	Por se tratar de licitação sob o regime de contratação integrada, embasada em anteprojeto, fica o desenvolvimento dos projetos básico e executivos a carga da empresa contratada. Como se sabe, o anteprojeto ainda não é um projeto definitivo, pronto, acabado. Tanto é assim que, de acordo com sua definição legal, ele deve conter todos os subsídios necessários à elaboração do projeto básico. Por conseguinte, não é razoável esperar dele (anteprojeto) o mesmo grau de detalhamento aplicável a um projeto básico.
14.	Ressalta-se que, na contratação integrada, diante dessa imprecisão do anteprojeto, os custos com as alterações necessárias à sua eventual correção devem ser suportados pela contratada, não podendo ser repassados à administração pública contratante.
15.	No presente caso, a unidade técnica verificou que, de fato, as alterações que deram origem aos aditivos realizados foram todas para atender a pedido da Valec, que solicitou mudança no anteprojeto conceitual aprovado - em especial, alteração de layout do pátio de Anápolis para melhor operação da ferrovia/atendimento de clientes - provocando alargamento em corte, rebaixamento de greide e outras adequações para encaixe do novo traçado.
16.	As situações verificadas estão aderentes à jurisprudência deste Tribunal, a exemplo, entre outros, dos Acórdão 1310/2013-TCU-Plenário, Relator Ministro Walton Alencar Rodrigues, e 2.433/2016-TCU-Plenário, Relator Ministro Benjamin Zymler, este último transcrito a seguir:
44. Deve ser enfatizado que um anteprojeto não é um projeto definitivo, pronto, acabado e detalhado em nível máximo, que permita uma precisão elevada na orçamentação da obra. Na contratação integrada, quando o contratado desenvolver os projetos básico e executivo, é muito provável - e até inevitável numa obra de elevado vulto e complexidade como a que ora se analisa - que hipóteses, premissas, carregamentos, diretrizes e pré-dimensionamentos adotados e realizados na etapa de anteprojeto sejam revisitados e alterados pelos projetos definitivos. E tal fato não se constitui em hipótese de aditamento contratual legalmente admitida na contratação integrada.
17.	Desse modo, não é possível afirmar que o anteprojeto estava deficiente, dado o nível de detalhamento e precisão que lhe era razoável de se esperar. Ademais, os termos aditivos decorreram de situações admitidas na legislação, pois visaram atender à solicitação da Valec posterior à contratação, que determinou modificações conceituais para melhor adequação e uso da ferrovia.
18.	Sendo assim, acompanho as conclusões da área técnica para acolher as manifestações apresentadas pela empresa Concremat Engenharia e Tecnologia S/A e, por conseguinte, as razões de justificativa do Sr. Jorge Antônio Mesquita Pereira de Almeida, ex-Superintendente de Projetos da Valec. 
Ante o exposto, VOTO por que este Colegiado adote a minuta de acórdão que ora submeto à aprovação.
TCU, Sala das Sessões Ministro Luciano Brandão Alves de Souza, em 15 de fevereiro de 2023.
Ministro JOÃO AUGUSTO RIBEIRO NARDES 
Relator